台灣台中地方法院刑事判決　　　　　　　　　　　　九十一年度訴字第一四九八號
　　公　訴　人　台灣台中地方法院檢察署檢察官
　　被　　　告　乙○○
　　選任辯護人　林益輝
　　被　　　告　癸○○
　　選任辯護人　梁宵良
　　被　　　告　辛○○
　　被　　　告　丑○○
　　選任辯護人　楊國煜
　　　　　　　　熊梓檳
右列被告因貪污等案件，經檢察官提起公訴（九十一年度偵字第６２８６、７４３３
、７８３８號），本院判決如左：
    主      文
乙○○、癸○○共同意圖影響決標價格，而以其他方式之合意，使廠商不為價格之競
爭，乙○○處有期徒刑伍月，癸○○處有期徒刑肆月，如易科罰金，均以參佰元折算
壹日。
辛○○、丑○○均無罪。
    事      實
一、乙○○係台中縣龍井鄉竹坑村村長，負責辦理龍井鄉公所交辦之業務，並綜理村
    辦公室各項事務。緣亞洲水泥公司於民國八十八年間因儲煤廠延期遷移，影響龍
    井鄉竹坑村之環境，乃捐助龍井鄉竹坑村新台幣（下同）一百二十五萬元回饋金
    ，作為該村建設基金，並匯入台中縣龍井鄉公所公庫內。村長乙○○遂向台中縣
    龍井鄉公所申請使用該基金，購買台中縣龍井鄉竹坑村之社區廣播系統及文康廣
    播器材，而由台中縣龍井鄉公所於八十八年四月十四日，簽准由龍井鄉公所民政
    課採購社區廣播系統及文康廣播器材等設備，再由龍井鄉公所於八十八年十二月
    十日，發文改由竹坑村村辦公處購置前開設備。村長乙○○職司處理前項設備之
    採購，竟為使達立電氣工程行及高立電器工程有限公司負責人癸○○順利標取該
    工程，意圖影響決標價格使其他廠商不為價格之競爭，乃與癸○○基於共同犯意
    之聯絡，由癸○○聯絡不知情之快通通信行負責人子○○提供擴大器等器材部分
    約十一萬元之報價金額，加上癸○○自行提供電纜線部分之報價金額後，製作快
    通通信行之估價單參與比價競標（關於以快通通信行名義製作估價單部分，已得
    子○○之允許。），癸○○另外取得不知情之拓誠水電工程有限公司（以下簡稱
    拓誠公司）負責人庚○○同意，由其填製拓誠公司之估價單一紙，使估價高於快
    通通信行之估價，參與比價競標，復由乙○○先行製作曜陽水電工程有限公司（
    以下簡稱曜陽公司）之估價單一紙，估價之金額也高於快通通信行之金額，再傳
    真予不知情之曜揚公司負責人壬○○供其蓋章，而後將估價單送回乙○○參與比
    價競標，乙○○、癸○○二人即以此方法使曜揚公司與拓誠公司不為價格之競爭
    ，以求配合由快通通信行得標。乙○○明知其未實際訪價，僅以上述三家估價單
    進行形式上之虛偽比價作業，即決定由快通通信行以四十一萬五千六百七十元得
    標，影響該工程之決標價格。
二、案經法務部調查局航業海員調查處台中站報請台灣台中地方法院檢察署檢察官偵
    查起訴。
    理     由
一、被告乙○○就其主辦台中縣龍井鄉竹坑村之社區廣播系統及文康廣播器材採購工
    程，並且由其以快通通信行、拓誠公司及曜揚公司三家估價單進行比價作業，而
    決定由快通通信行以四十一萬五千六百七十元得標之事實，雖然坦承不諱，但否
    認事先與被告癸○○有任何聯絡，而以虛偽比價之方式，意圖影響決標價格使其
    他廠商不為價格之競爭，並使癸○○以快通通信行之名義標取上開工程，辯解稱
    其主辦台中縣龍井鄉竹坑村之上開廣播系統及文康廣播器材採購時，對癸○○等
    人之參與比價並無事先串連其他廠商前來參與比價，此從九十一年一月十日癸○○於法務部調查局航業海員調查處台中站所為供述內容就可證明，癸○○於該站
    供稱：「八十九年間某日乙○○通知我，表示有一個廣播系統工程要發包，請我
    先估價，我將估價單給乙○○後，表示我願意做本工程，希望本工程可否給我做
    ，但乙○○表示需要數家公司來比價，不能直接給我做，我為提高得標之機率，
    打電話找拓誠公司負責人庚○○表示要向他借牌來參加比價，庚○○表示沒空處
    理，讓我自行處理即可，我在打過招呼後，即自行製作拓誠公司估價單，˙˙˙
    估價單製作完成後，我請公司水電師父將拓誠公司之估價單送交村長乙○○，並
    交代水電師父估價單是拓誠公司的，『避免村長發現和我有關』，另外快通通信
    行是我的配合廠商，因為本工程有牽涉弱電工程，這部份非我專長，所以找快通
    通信行子○○一起配合˙˙˙，由子○○製作快通通信行估價單，交由我轉交給
    村長乙○○。」「（問：曜陽公司的估價單是否由你提供？）答：不是，但我曾
    於本工程比價結果定案前先以電話向曜陽公司負責人壬○○表示，如果乙○○村
    長通知比價，這個工程我想做，請與我配合一下，獲得壬○○的同意。」由上癸○○之筆錄內容，可知本件工程由拓誠公司、快通通信行、曜陽公司等三家參加
    比價，被告乙○○並無事先與癸○○聯絡再共同提出上開三家公司之估價單比價
    。而一般此種工程之比價，依照規定只要取具二家廠商之估價單就可以，本無庸
    三家公司之估價單，本件工程原先就有拓誠公司及快通通信行提出估價單，依照
    規定即可以該二家估價單進行比價，但是其為求慎重，所以又請曜揚公司提出估
    價單，足見其並非虛偽比價。又該廣播系統及文康器材之工程因未達上網公開招
    標之金額，被告僅通知廠商比價並無違反政府採購法之規定，況斯時政府採購法
    適公布實施未久，被告僅為一村長，對此專業法令並不瞭解，毫無違法之動機及
    犯罪故意云云。另被告癸○○對於其與快通通信行負責人子○○商議共同製作快
    通通信行名義之估價單參與竹坑村廣播器材設備採購案之比價，其為避免該採購
    案流標，遂又商得拓誠公司負責人庚○○之同意，以拓誠公司名義製作估價單一
    紙參與比價，又其曾經打電話商請曜揚公司負責人壬○○在該採購比價案中與其
    配合，請壬○○將估價價格抬高，以利快通通信行得標，惟事後壬○○並未繼續
    與其聯絡等情坦承不諱，惟也堅決否認有何犯行，辯解稱並無與被告乙○○基於
    犯意聯絡共同意圖影響決標價格，而以合意，使其他廠商不為價格之競爭云云。
二、查本件採購工程之招標，係限制性招標，邀請二家以上廠商比價，被告癸○○商
    得拓誠公司及快通通信行之同意，以該二家廠商之名義提出估價單比價，另外被
    告乙○○則提出無意比價之曜揚公司之估價單參與比價，經乙○○於快通通信行
    之估價單上批示「擬採用」，於其餘二家之估價單上批示「擬不採用」，因而使
    快通通信行得標，此有上開三家廠商之估價單（影本）在卷可稽，在形式上雖符
    合政府採購法之規定，然查被告癸○○坦供：「八十九年間某日乙○○通知我，
    表示有一個廣播系統工程要發包，請我先估價，我將估價單給乙○○後，表示我
    願意做本工程，希望本工程可否給我做，但乙○○表示需要數家公司來比價，不
    能直接給我做，我為提高得標之機率，打電話找拓誠公司負責人庚○○表示要向
    他借牌來參加比價，庚○○表示沒空處理，讓我自行處理即可，我在打過招呼後
    ，即自行製作拓誠公司估價單，˙˙˙估價單製作完成後，我請公司水電師父將
    拓誠公司之估價單送交村長乙○○，並交代水電師父估價單是拓誠公司的。」，
    而其所送出之估價單，拓誠公司部分估價為４９２６２０元，快通通信行部分估
    價為４１５６７０元，足見其有影響決標價格之意圖，並使拓誠公司不為價格之
    競爭，圖使快通通信行順利得標，事證至為明確，所為辯解稱其無使拓誠公司不
    為價格之競爭，殊無可採。另查被告乙○○坦供曜陽公司之估價單，係其傳真予
    不知情之曜揚公司，且其中之估價，係其參照癸○○所送來之快通通信行及拓誠
    公司之估價單之金額，特地使估價金額低於拓誠公司而高於快通通信行，非但如
    此，乙○○也坦承在傳真估價單給曜揚公司之前，也曾打電話到曜揚公司，囑咐
    估價金額應如此，是乙○○此舉顯然不是其所辯稱之要增加廠商比價之機會，而
    係作為虛偽比價之藉口，故意欲使快通通信行得標，而乙○○與快通通信行之負
    責人子○○並不相識，此為被告乙○○及證人子○○所供陳一致，若無相當之原
    因，乙○○應當不會獨厚快通通信行，被告癸○○供稱乙○○曾經先找其估價，
    其即表示願意承作，然事後其竟然沒有以其所經營之公司名義提出估價單參與比
    價，而由其提出拓誠公司及快通通信行之估價單參與比價，其又供稱「曜陽公司
    之估價單不是我所提供，但我曾經於本工程比價結果定案之前以電話先向該公司
    負責人壬○○表示，如果村長通知比價，這個工程我想做，請與我配合一下，也
    就是請該公司之價價格抬高，不要比我的低，獲得壬○○同意，而我也有告知壬○○我的估價價格。」（９１年１月１０日調查站筆錄），參以此情，足以認定
    被告乙○○知悉拓誠公司及快通通信行之估價單，係被告癸○○所提出，也足以
    認定被告乙○○與癸○○事前就本件工程，已經合意要使癸○○借用名義之快通
    通信行得標，為避免他人懷疑，而另外取具其餘二家估價單為形式上之比價，非
    如癸○○所稱其請公司水電師父將拓誠公司之估價單送交乙○○，交代水電師父
    估價單是拓誠公司的，以避免乙○○發現和其有關。被告二人辯解稱無犯意之聯
    絡，也無可採信。綜上所述，被告二人共同意圖影響決標價格，以合意使其他廠
    商不為價格之競爭之行為，事證甚為明確，其等犯行均堪認定。
三、核被告乙○○、癸○○二人所為，均犯政府採購法第八十七條第四項之罪，被告
    二人就犯罪之實施，有犯意聯絡及行為之分擔，為共同正犯。查本件工程採購之
    金額尚屬小型，而被告癸○○施作完工，並未發現有何瑕疵，被告乙○○除有使
    快通通信行得標之行為之外，並無從中獲取不法利益（詳如後述），是其等犯罪
    所生之危害尚屬輕微，可予從輕量刑。本院審酌被告二人犯罪之動機、目的、手
    段、所生之危害及其等品行、智識程度與犯罪後之態度等一切情狀，分別量處如
    主文所示之刑，並諭知易科罰金之折算標準。又被告二人行為後，刑法第四十一
    條業經立法院通過修正為犯最重本刑五年以下之刑之罪，而受六個月以下有期徒
    刑或拘役之宣告，因身體、教育、職業、家庭之關係或其他正當事由，執行顯有
    困難者，得以一元以上三元以下折算壹日，易科罰金。但確因不執刑所宣告之刑
    ，難收矯正之效，或難以維持法秩序者，不在此限。（另增訂第二項，併合處罰
    之數罪，均有前項情形，其應執行之刑逾六月者，亦同。）並經總統於九十年一
    月十日公佈，同年月十二日生效，本件自應適用修正公佈生效之新法諭知易科罰
    金之折算標準。
四、公訴意旨另以：
（一）、被告乙○○係台中縣龍井鄉竹坑村村長，負責辦理龍井鄉公所交辦之事務，
        並綜理村辦公室各項事務，為依據法令從事公務之人員，對於其所主管之前
        述工程設備採購案，於癸○○完工取得龍井鄉公所發給之工程款之後，收取
        癸○○所交付之賄款二萬元，因此認為被告乙○○、癸○○共同觸犯貪污治
        罪條例第六條第一項第四款之對於主管之事務圖利罪。
（二）、被告丑○○於八十八年五月間，因業務上之關係與龍井鄉公所之清潔隊總務
        林靜芬接觸，獲悉台中縣龍井鄉公所有垃圾箱採購案，丑○○竟以勤嘜有限
        公司（下稱勤嘜公司）之名義，擅自偽造該公司每個垃圾箱五萬元（起訴書
        雖如此記載，然實際上該估價單並未載明單價每只五萬元，而係記載九只總
        價４６８０００元含百分之五營業稅。）之估價單並蓋上勤麥有限公司之大
        小章後參與投標。又辛○○係位於台中市○○路○段二九七號一樓漢麟實業
        有限公司之負責人（以下簡稱漢麟公司），為商業會計法所稱之商業負責人
        ，且為從事業務之人，負有製作所得扣繳暨免扣繳憑單之義務，渠明知向台
        中縣龍井鄉公所承作之垃圾箱每只單價為三萬元，合計九只垃圾箱共二十七
        萬元，竟與丑○○基於偽造文書之犯意聯絡，經由丑○○之指示，於八十八
        年六月間某日，以漢麟公司之名義開立發票號碼00000000金額每只
        五萬元九只共四十五萬元之不實發票一紙，將此不實事項登載於其業務上所
        作成之會計憑證統一發票，並於同年月某日由辛○○之妻丙○○持該發票向
        台中縣龍井鄉公所請款，嗣由龍井鄉公所簽發面額為四十五萬元之禁止背書
        轉讓支票給丙○○，再由丙○○交付予辛○○，辛○○乃將上開支票提示兌
        領取得上開工程款，預扣差價十八萬元之百分之五之稅金即九千元後，支付
        十七萬一千元予丑○○，而共同行使偽造之業務上登載不實之文書，足以生
        損害於龍井鄉公所。因此認為被告丑○○與辛○○均犯犯商業會計法第七十
        一條第一項第一款商業負責人填置不實會計憑證罪，被告丑○○另犯刑法第
   二百十六條、第二百十五條之罪。
五、被告乙○○否認係為圖利於被告癸○○而使快通通信行標得上開工程，也否認於
    工程完工之後自被告癸○○收受二萬元之報酬，被告癸○○同樣否認因此而交付
    二萬元予被告乙○○作為酬勞，乙○○辯解稱癸○○有意要樂捐二萬元給台中縣
    龍井鄉竹坑村之龍天宮，作為廟會活動之費用，因為癸○○到龍天宮沒有遇見該
    宮之總務人員，所以請其將二萬元轉交龍天宮，而其隨後也將該二萬元轉交龍天
    宮之總務己○○，且明白告稱係高立電器行之癸○○所樂捐，己○○也有開立收
    據，後來其也將收據交給癸○○，該二萬元並非癸○○所交付之酬勞利益，癸○○也辯解稱所交付之二萬元，確實是其樂捐給龍天宮，並非給乙○○之酬勞利益
    ，只因為沒有遇見該宮總務人員，所以請村長乙○○代為轉交。
六、查公訴人認為被告乙○○、癸○○共犯貪污治罪條例第六條第一項第四款之對於
    主管之事務圖利罪，係以下列事實及證據為依據：（一）被告癸○○於偵查中之
    自白。（二）證人子○○稱估價單係癸○○在處理；證人庚○○稱估價單係授權
    癸○○處理；證人壬○○稱估價單係村長所傳真，以為僅係編列預算，所以才在
    上面蓋公司大小章，而該三家估價單不論品名、數量、單價、金額備註各欄均順
    序相同，且貨品之排列順序亦復相同。（三）癸○○於偵查中稱其事後有交付二
    萬元作為該採購案之酬勞，足見被告乙○○確實對於其主管或監督之上開設備採
    購案，有直接圖利該廠商與自己之犯行。
七、然查關於被告癸○○交付二萬元予乙○○部分，其於偵查中，於九十一年一月八
    日在法務部調查局航業海員調查處台中站接受調查時，供稱「乙○○並未向我收
    取回扣。」，於當日在檢察官偵訊時，則供稱「當天向村長領得４１５６７０元
    ，但村長告訴我說廟裡要辦活動，要我贊助二萬元，我即交付他二萬元。」，於
    九十一年一月十日在法務部調查局航業海員調查處台中站接受調查時，再供稱「
    乙○○沒有索取回扣。領取工程款之後，乙○○向我表示竹坑村的廟要辦活動，
    請我贊助，所以我將領取的工程款拿出二萬元交給乙○○，作為贊助廟會活動之
    用，後來我有收到廟方寄來的感謝狀，上面記載捐款二萬元。」，並未稱該款係
    交付乙○○之酬勞，亦即無自白交付酬勞利益予乙○○之情形。而被告乙○○於
    本院審理中也稱該款係被告癸○○贊助廟裏活動之用，且其也已將該款轉交廟裏
    之總務己○○，己○○收款後當場開立載明捐款人為「高立公司」之收據，由其
    轉交癸○○等語。經本院隔離訊問後，其中關於交付二萬元現金之地點部分，乙○○稱是在廟（龍天宮）附近的路旁交付，癸○○則稱是拿到乙○○家中請乙○○轉交廟方，關於轉交感謝狀之地點部分，乙○○供稱是拿到癸○○之公司交給
    癸○○，癸○○則稱是在廟那邊或廟附近轉交。雖然二人所述情節部分不相符，
    惟其餘關於癸○○要捐款給龍天宮之原因，要乙○○轉交之理由，轉交該款項之
    時間，以何人名義捐款，轉交感謝狀之時間，二人所述則屬相符。查本事件發生
    之時間為八十九年五、六月間，距今已逾二年之久，一般人記憶難免模糊，此為
    人之常情，因此渠等陳述縱稍有出入，尚難僅以此認為其等所述為虛偽。而證人
    即龍天宮之總務己○○到庭證稱八十九年五月十五日乙○○確實曾經拿過二萬元
    給廟方，說是高立公司樂捐之款，其當時有將該款登載於帳簿內，並且開立收據
    予乙○○收執，並當庭提出八十九年大陸進香樂捐禮簿、八十九年六月十四日往
    大陸進香收支明細表、龍天宮管理委員會收入傳票及分列帳，供本院參酌，經本
    院當庭勘驗結果，其上確實記載「高立電氣工程有限公司」樂捐二萬元（八十九
    年大陸進香樂捐禮簿、八十九年六月十四日往大陸進香收支明細表（收入）、八
    十九年大陸進香樂捐禮簿）、「８９年５月１５日高立電機貸方２００００」（
    龍天宮管理委員會分列帳）、「８９年５月１５日樂捐收入癸○○高立電機２０
    ０００」（龍天宮管理委員會收入傳票），而上開禮簿、收支明細表、收入傳票
    、分列帳，均屬舊冊，無偽造之情形，經本院請己○○影印後留存影本附卷足稽
    ，足見被告乙○○、癸○○所稱該二萬元係作為龍天宮贊助款等情，乃為真實。
    是被告乙○○並未因使癸○○借用名義之快通通信行得標本件工程而自癸○○處
    取得二萬元不法利益，而癸○○也沒有因此而交付二萬元酬勞利益給乙○○，此
    項事實足堪認定。另查，被告癸○○以快通通信行之名義標取本件工程之後，均
    依約完成該工程，未見有何瑕疵，或從中獲取不法之利益，難認被告乙○○有何
    圖利於癸○○之行為，雖癸○○因此而以快通通信行之名義取得承包該工程之權
    利，且於完工之後依約取得工程款，然此係其依法應得之報酬，尚難認為係其所
    取得之不法利益，因此也不能認為此部份乙○○有圖利於癸○○之犯行。至於公
    訴人所稱證人子○○稱估價單係癸○○在處理，庚○○稱估價單係授權癸○○處
    理，壬○○稱估價單係村長所傳真，以為僅係編列預算，所以才在上面蓋公司大
    小章，然該三家估價單不論品名、數量、單價、金額備註各欄均順序相同，且貨
    品之排列順序亦復相同等情，乃被告二人為使快通通信行順利得標本件工程，意
    圖影響決標價格使其他廠商不為價格之競爭，所共同使用之手段，尚與被告二人
    是否有共同圖利之犯行無關。綜上所述，本院認為無證據可證明被告二人有共犯
    貪污治罪條例第六條第一項第四款之對於主管之事務圖利罪之行為。而此部份公
    訴人既認為與前開論罪科刑部分有牽連犯之關係，屬裁判上一罪，爰不另為無罪
    之諭知。
八、公訴意旨認為被告辛○○觸犯商業會計法第七十一條第一項第一款商業負責人填
    置不實會計憑證罪，係以被告辛○○於偵查中已經坦承其與被告丑○○之犯行，
    而與證人丙○○證述情節相符，並有台中縣龍井鄉公所支出傳票及黏貼憑證用紙
    各一紙附卷可稽，認為被告辛○○自白與事實相符，為依據。而公訴意旨認為被
    告丑○○犯刑法第二百十六條、第二百十五條之罪，另與辛○○共同觸犯商業會
    計法第七十一條第一項第一款商業負責人填置不實會計憑證罪，係以被告丑○○
    雖否認犯行，然其不否認曾替漢麟公司送過估價單，而證人林靜芬於偵查中證稱
    ：「（本件採購案估價單如何而來？）剛才檢察官提到丑○○，我想起來，當時
    蔡小姐於五月下旬到辦公室來，我想她在環保器材公司上過班，認識的廠商比較
    多，就問他有無認識之廠商，我就請他幫我拿二家廠商之估價單，隔了幾天之後
    她就拿了這二家（勤嘜與漢麟公司）過來，我沒有實際見過這二家估價單公司的
    人。」等語，且證人丁○○復證稱：「勤嘜公司之大小章有一份在我這裡保管，
    該段期間我因父親生病及過世，我都在忙我父親的事，期間我並未承包龍井鄉公
    所垃圾箱工程，亦未指示丑○○拿勤嘜公司估價單去競標龍井鄉公所垃圾箱採購
    案。」等語，兩相勾稽可知該勤嘜公司之估價單確係由被告丑○○所偽造。另同
    案被告辛○○於偵查中供稱：「（問：估價單每只五萬元是誰叫你寫的？）我跟
    他說價格是三萬，但是丑○○叫我發票要寫單價五萬。（問：發票四十五萬也是
    丑○○叫你開的？）是她叫我開的，開完後我交給她的。（問：為何沒要她的收
    據？）因為當初他要我填每只五萬，我想多出來的該給他就給他了。」一節，核
    與證人丙○○於偵查中結證稱：「（在你台中市○○路住處你接到交付十七萬多
    元的丑○○電話，叫你拿給她，有同事會來拿錢的丑○○是否為庭上之丑○○？
    ）是。」等語所述相符，況被告辛○○與丑○○並未有怨隙，業據渠等自承在卷
    ，衡情應無誣攀之理，復有前述支出傳票及黏貼憑證在卷可憑，足證被告丑○○
    確曾指示被告辛○○填置不實之統一發票持以向台中縣龍井鄉公所請款無訛，而
    丑○○所為辯解稱其是建奕公司之員工，因業務上認識鄉公所之林靜芬得知有此
    項工程，因為不知公司能否承包，就向丁○○報告，平日僅負責遞送文件，勤嘜
    公司之估價單非伊偽造的，會替漢麟公司遞送估價單是受丁○○所指示，並未與
    辛○○討論該垃圾箱之尺寸，亦未收取過漢麟公司任何好處云云，係屬不可採信
    ，為依據。
九、被告辛○○於本院審理時翻異其於偵查程序中之供詞，供稱台中縣龍井鄉公所之
    垃圾箱採購案，其雖然是經過丑○○介紹而得知，但丑○○只是向其提起有此件
    採購案而已，丑○○並未參與任何事務，實際上是其所經營之漢麟公司自行列出
    估價單參與投標，當初蔡小姐只提起該案所要之垃圾箱約一點七立方米，其計算
    之結果每個約三萬元，而將該價格送給建奕公司，但後來才知道要另外附設計圖
    面，材質為不銹鋼，內裡要有通水結構，且要送到龍井鄉公所，營業稅為內含，
    交貨時間很急僅約七至十天，因此要將這些成本算進去，所以正式估價為每個垃
    圾箱五萬元，而因丑○○曾經替公司送過文件，所以也請丑○○代送，就此投標
    案丑○○並沒有任何指示，估價單上所列之單價及所開之統一發票，都屬真實，
    其所以將責任推給丑○○，是因為當時其積欠友人甲○○金錢，為要向其妻子丙○○騙取金錢還債，而欺騙其妻說應給十七萬一千元之差價予丑○○，並安排一
    位其在酒店認識之阿文小姐向其妻子謊稱受丑○○之委託向其妻子拿錢，其自阿
    文處取得十七萬一千元之後，隨即向朱姓友人償還欠款。另被告丑○○則始終否
    認公訴人所指之犯行，辯解稱勤嘜公司確有參加台中縣龍井鄉公所垃圾箱採購案
    之投標，勤嘜公司之投標事務及公司大小章，均由丁○○負責及保管，勤嘜公司
    之估價單，並非其所制作，估價單上勤嘜公司之大小章，亦非其所蓋用，而其只
    是因業務上之關係，代替勤嘜公司與漢麟公司送件而已，並沒有指示漢麟公司如
    何填寫估價及如何開立發票。
十、經查本件台中縣龍井鄉公所之垃圾箱採購案，漢麟公司及勤嘜公司之估價單固然
    係由被告丑○○送至龍井鄉公所給承辦人員林靜芬，然關於勤嘜公司之估價單是
    否丑○○盜用該公司之大小章偽造後送至龍井鄉公所，此部份公訴人係以證人丁○○所證稱：「勤嘜公司之大小章有一份在我這裡保管，該段期間我因父親生病
    及過世，我都在忙我父親的事，期間我並未承包龍井鄉公所垃圾箱工程，亦未指
    示丑○○拿勤嘜公司之估價單去競標龍井鄉公所垃圾箱採購案。」等語為依據。
    然查證人丁○○於九十一年八月十四日本院審理時證稱：「龍井鄉公所垃圾箱採
    購案，勤嘜公司之董事長有授權我處理，估價單是我用印之後交給丑○○送出去
    ，並不是丑○○盜用公司之大小章偽造的。」，又證人即勤嘜公司負責人戊○○
    於同日本院審理時也證稱：「垃圾箱的採購案，實際上都是由丁○○在處理。」
    ，於九十一年一月八日檢察官偵訊時也證稱：「本公司之環保工程業務，包括廠
    商聯繫、工程設計及參與投標事項等，均係由職員丁○○負責。」「八十八年五
    月間，林宜翠告訴我龍井鄉公所有垃圾箱採購案，渠有意參與投標，我亦應允，
    林宜翠即著手準備相關參與投標事宜。」「勤嘜公司確實有在八十八年五月間參
    與投標台中縣龍井鄉公所垃圾箱採購案。」，足見勤嘜公司確有參加台中縣龍井
    鄉公所垃圾桶採購案之投標，該公司既然確實參與投標，就不必偽造估價單，是
    前述蓋用勤嘜公司大小章之估價單，即非偽造。而證人丁○○於九十一年一月十
    日接受調查時供稱：「我八十八年一月間就在勤嘜公司任職業務員，所以勤嘜公
    司的大小章會在我這裡。」，勤嘜公司之投標事務既係由丁○○負責，而勤嘜公
    司之大小章亦由丁○○所保管，而非被告丑○○，丑○○要取用該公司之大小章
    應非容易之事，尚難僅以丁○○於調查站調查時聲稱該段期間其因父親生病及過
    世，其都在忙其父親的事，期間其並未承包龍井鄉公所垃圾箱工程，亦未指示丑
    ○○拿勤嘜公司之估價單去競標龍井鄉公所垃圾箱採購案云云，即認為該公司之
    估價單係由被告丑○○所偽造。況依照證人戊○○前開證詞，已經足以認定勤嘜
    公司確有參加台中縣龍井鄉公所垃圾箱採購案之投標，是前述勤嘜公司之估價單
    ，並非被告所制作，其上勤嘜公司之大小章，亦非被告丑○○所蓋用。另查被告
    丑○○係受僱於丁○○，而丁○○與台中縣龍井鄉公所之職員林靜芬、清潔隊隊
    長張基昌及漢麟公司負責人辛○○均認識，若丑○○膽敢偽造勤嘜公司之估價單
    並親自送件，必定被發覺，而若該公司因此得標，尚有承作工程及領款等手續，
    仍需該公司處理，丑○○也不能從中獲取任何利益，衡情其實無必要偽造估價單
    參與投標，至於丁○○於調查站接受調查時所謂未參與投標且不知前述估價單云
    云，應係遭檢調機關傳訊所為推卸之詞。再查，被告辛○○及證人即辛○○之妻
    丙○○於偵查程序中，雖然有上開不利於被告丑○○之供述，然渠等係夫妻，於
    所經營之公司發生採購上之弊端或有弊端之嫌疑時，難免將責人推給他人而為不
    實之供述，而共同被告之陳述固然可作為其他被告犯行之證據，然必該共同被告
    之陳述也屬真實而有確實之證據可資證明，方可採為其他被告犯行之證據，尚難
    僅以該共同被告聲稱與其他被告間無何怨隙，遽認該共同被告之陳述即屬真實。
    查本件被告辛○○於偵查程序中之供述，並無確實之證據可資證明所述為真實，
    而證人丙○○乃其配偶，所為證詞難免偏袒辛○○，且丙○○於本院審理時證稱
    並非將十七萬一千元交付在法庭上之丑○○，與其在偵查程序中所述不相一致，
    本院難以採信其於偵查程序中之供詞。而經本院隔離訊問被告辛○○及證人丙○○、甲○○，辛○○供稱欠甲○○十三萬元，分三次借款，其中二次各借五萬元
    ，其中一次借三萬元，是在其配偶將十七萬一千元交付其所安排之阿文小姐當天
    晚上，其將欠款交付甲○○，而證人甲○○也證稱辛○○向其借款共十三萬元，
    分三次借，其中二次各借五萬元，其中一次借三萬元，而辛○○是在晚間清償交
    付十三萬元。又被告辛○○與證人丙○○均供稱渠等就日常生活所需之費用，都
    是辛○○向丙○○索取。依照其等之供述，本院認為被告辛○○於本院審理時所
    供其於當時因積欠甲○○債務，不敢讓丙○○知悉，為要向其妻子丙○○騙取金
    錢還債，而欺騙其妻說應給十七萬一千元之差價予丑○○，並安排一位其在酒店
    認識之阿文小姐向其妻子謊稱受丑○○之委託向其妻子拿錢，其自阿文處取得十
    七萬一千元之後，隨即向朱姓友人償還欠款等情，較為符合情理可信。本院據此
    認定被告丑○○並未向辛○○或丙○○取得十七萬一千元。末查，關於漢麟公司
    就本件垃圾箱之估價，依照辛○○之陳述，稱當初丑○○只提起該案所要之垃圾
    箱約一點七立方米，其計算之結果每個約三萬元，而將該價格送給建奕公司，但
 後來才知道要另外附設計圖面，材質為不銹鋼，內裡要有通水結構，且要送到龍
    井鄉公所，營業稅為內含，交貨時間很急僅約七至十天，因此要將這些成本算進
    去，所以正式估價為每個垃圾箱五萬元（總價為四十五萬元），經核對與勤嘜公
    司之估價總價為四十六萬八千元（含百分之五營業稅），相差僅一萬八千元，是
    辛○○就每個垃圾箱之估價為五萬元，應屬正常，若每個垃圾桶之估價為其於偵
    查程序中所說之三萬元，反而與市場行情不符，本院據此也認定其於偵查程序中
    所稱係受丑○○之指示而為虛偽之報價云云，乃為不實而無可採信，而以其於本
    院審理時所為供述為真實可採。既如此，則被告辛○○出具九個垃圾箱總價為四
    十五萬元之統一發票，乃依出售價格據實記載，無登載不實可言。綜上所述，被
    告辛○○與丑○○應無偽造文書或違反商業會計法犯行。本院調查審理結果，認
    為不能證明渠等犯罪，均應諭知無罪。
據上論斷，應依刑事訴訟法第二百九十九條第一項前段、第三百零一條第一項，政府
採購法第八十七條第四項，刑法第十一條前段、第二條第一項前段、第二十八條、第
四十一條第一項前段，罰金罰鍰提高標準條例第一條前段、第二條，判決如主文。
中      華      民      國      九十一      年    九    月    十八    日
                                台灣台中地方法院刑事第一庭
                                    法  官     李添興
右正本證明與原本無異。
如不服本判決，應於判決送達後十日內，向本院提出上訴狀（須附繕本）。
                                    書記官
中      華      民      國      九十一      年    九    月    十八    日
附錄
政府採購法第八十七條第四項
意圖影響決標價格或獲取不當利益，而以契約、協議或其他方式之合意，使廠商不為
投標或不為價格之競爭者，處六月以上五年以下有期徒刑，得併科新臺幣一百萬元以
下罰金。
